【裁判字號】    97,訴,804
【裁判日期】    980706
【裁判案由】    侵權行為損害賠償
【裁判全文】
臺灣士林地方法院民事判決               97年度訴字第804號
原      告  甲○○○
            乙○○
訴訟代理人  陳振東律師
            王尊民律師
            丁○○律師
被      告  丙○○
上列當事人間侵權行為損害賠償事件，經本院刑事庭移送前來（
97年度附民字第51號），本院於民國98年6 月15日言詞辯論終結
，判決如下：
    主  文
被告應給付原告甲○○○新臺幣壹佰捌拾柒萬壹仟伍佰元，及自
民國九十七年十一月十二日起至清償日止，按週年利率百分之五
計算之利息。
被告應給付原告乙○○新臺幣柒拾肆萬元，及自民國九十七年六
月二十四日起至清償日止，按週年利率百分之五計算之利息。
訴訟費用由被告負擔。
本判決第一項於原告甲○○○以新臺幣陸拾萬元為被告供擔保
後，得假執行。
本判決第二項於原告乙○○以新臺幣貳拾伍萬元為被告供擔保後
，得假執行。
    事 實 及 理 由
一、被告經合法通知，無正當理由未於言詞辯論期日到場，核無
    民事訴訟法第386 條各款所列情形，爰依原告甲○○○、乙
    ○○（下合稱原告，分別則逕稱其姓名）之聲請，由其一造
    辯論而為判決。
二、按訴狀送達後，原告不得將原訴變更或追加他訴。但請求之
    基礎事實同一，或擴張或減縮應受判決事項之聲明者，不在
    此限。此觀諸民事訴訟法第255 條但書第1 項第2 款、第3
    款規定自明。經核，甲○○○起訴時，原依民法第184 條第
    1 項之規定，請求被告給付新臺幣（下同）184 萬元。嗣於
    起訴狀送達後，追加民法第709 條之9 之規定為訴訟標的，
    並變更聲明請求被告給付187 萬1500元；乙○○起訴時，原
    依民法第184 條第1 項之規定，請求被告給付74萬元，嗣於
    起訴狀送達後，追加民法第709 條之9 之規定為訴訟標的。
    經核，原告追加之訴訟標的，與原訴之訴訟標的，均係關於
    被告冒用甲○○○名義得標，領取合會金，並於91年12月間
    倒會之原因事實。是故，兩訴之原因事實乃具有共同性，其
    先後所為請求之主張，在社會生活上可認為相關聯。又原告
    於為訴之追加前，本院96年度訴字第1183號刑事卷宗（下稱
    刑事卷宗）、臺灣士林地方法院檢察署95年度年度他字第32
    54號偵查卷宗（下稱偵查卷宗）所附之證據資料，於其為訴
    之追加後，本院於審理時仍得加以利用，是其前後兩訴請求
    之基礎事實應屬同一。準此，揆諸上揭規定，原告所為訴之
    追加，於法並無不合，應予准許。又甲○○○原請求請求被
    告給付184 萬元，嗣變更為187 萬1500元部分，核其所為，
    係擴張應受判決事項之聲明，揆諸上開說明，亦應准許。
三、原告起訴主張：被告擔任會首，分別於民國88年1 月10日、
    89年8 月1 日，邀集會員，成立互助會二會，每月會款均為
    2 萬元、底標為2300元、採內標制，其中(1)會期自88年1 月
    10日起至91年9 月25日之互助會，含會首共61人，約定於每
    月10日下午1 時開標，每逢3 月、6 月、9 月及12月之25日
    各加標1 次，開標地點在臺北市○○區○○路1 號「珠涼浴
    室」（下稱甲會）；(2)會期自89年8 月1 日起至92年1 月15
    日之互助會，含會首共41人，約定於每月1 日下午1 時，在
    珠涼浴室開標（下稱乙會）。甲○○○參加甲、乙會，乙○
    ○則僅參加乙會。詎被告利用伊等未到場競標之機會，於甲
    會合會金標單上填載甲○○○之名義及標息數額，冒用甲○
    ○○之名義得標，領取甲會當期合會金120 萬元，致甲○○
    ○受有損害。嗣被告於91年12月間逃匿，致甲、乙會均不能
    繼續進行，伊等始知受騙，甲○○○受有187 萬1500元之損
    害，乙○○則受有74萬元之損害。爰依民法第184 條第1 項
    、第709 條之9 之規定，請求本院擇一判決被告給付其合會
    金等語。並聲明：(一)被告應給付甲○○○187 萬1500元，及
    自起訴狀繕本送達翌日起至清償日止，按週年利率5%計算之
    利息。(二)被告應給付乙○○74萬元，及自97年9 月18日準備
    書狀繕本送達翌日起至清償日止，按週年利率5%計算之利息
    。(三)願供擔保請准予宣告假執行。
四、經查，原告主張之上開事實，有互助會單（見偵查卷第4 頁
    、第5 頁）可證，且經被告於偵查中檢察官訊問時及本院刑
    事案件審理時自承屬實（見偵查卷第8 頁、第9 頁、第12頁
    至第16頁、第30至35頁；刑事卷第23頁）。又本件被告經合
    法通知，未於言詞辯論期日到場，亦未提出書狀予以爭執，
    堪信原告之主張為真實。
五、按因會首破產、逃匿或有其他事由致合會不能繼續進行時，
    會首及已得標會員應給付之各期會款，應於每屆標會期日平
    均交付於未得標之會員；會首就已得標會員依前項規定應給
    付之各期會款，負連帶責任；會首或已得標會員依第一項規
    定應平均交付於未得標會員之會款遲延給付，其遲付之數額
    已達兩期之總額時，該未得標會員得請求其給付全部會款。
    民法第709條之9第1項本文、第2項、第3項分別定有明文。
(一)、甲○○○就甲會所得請求之部分：
    甲會於被告逃匿而倒會時，甲○○○仍為活會會員，且自88
    年1 月10日起至91年9 月10日標期日止，甲會已開標60期，
    以會款2 萬元計算，則會首應給付甲○○○120 萬元 (計算
    式：20,000 x 60 ＝1,200,000)。
(二)、甲○○○就乙會所得請求之部分：
    乙會於被告逃匿而倒會時，甲○○○仍為活會會員，且自89
    年8 月1 日起至91年11月1 日止，乙會已開標38期，則會首
    及已得標會員每期應給付會款為76萬元 (計算式：20,000 x
    38＝760,000 元)。 又至原定會期結束止，尚有3 期會未開
    標，是會首及已得標會員全部應給付會款為228 萬元（計算
    式：760,000 x 3 =2,280,000），平均交付予剩餘會期可參
    加投標之3 位會員，則每人可分得76萬元。惟查，甲○○○
    自91年7 月15日起至同年11月1 日止，均未繳交活會會款等
    情，業據甲○○○自認在卷，堪信為實在。是故，以各期標
    息2,300 元計算，甲○○○尚應繳交活會會款8 萬8500元 (
    計算式： (20,000-2,300) x 5 =88,500)。從而，自甲○○
    ○可分得之76萬元中扣除其應繳交之活期會款8 萬8500元後
   （ 計算式：760,000- 88,500 =671,500) ，其得請求被告給
    付67 萬1500 元，應屬明確。
(三)、乙○○就乙會所得請求之部分：
    乙會於被告逃匿而倒會時，乙○○仍有一會份為活會，一會
    份則已得標並領取合會金，且乙○○就已得標之會分部分，
    尚欠2 萬元之會款未為繳納等情，業據乙○○自承在卷，堪
    予採信。又自89年8 月1 日起至91年11月1 日止，乙會已開
    標38期，則會首及已得標會員每期應給付會款為76萬元 (計
    算式：20,000 x 38 ＝760,000 )。 又至原定會期結束止，
    尚有3 期會未開標，是會首及已得標會員全部應給付會款為
    228 萬（計算式：760,000 x 3=2,280,000） 元，平均交付
    予剩餘會期可參加投標之3 位會員，則每人可分得76萬元。
    基此，自乙○○可分得之76萬元中扣除其應繳交之活期會款
    2 萬元後 (計算式：760,000-20,000＝740,000)，其得請求
    被告給付74萬元，至為灼然。
    綜上，原告請求被告給付甲○○○187 萬1500元、乙○○74
    萬元，應屬可採。
六、按給付無確定期限者，債務人於債權人得請求給付時，經其
    催告而未為給付，自受催告時起，負遲延責任；其經債權人
    起訴而送達訴狀，或依督促程序送達支付命令，或為其他相
    類之行為者，與催告有同一之效力；遲延之債務，以支付金
    錢為標的者，債權人得請求依法定利率計算之遲延利息；應
    付利息之債務，其利率未經約定，亦無法律可據者，週年利
    率為百分之五。民法第229 條第2 項、第233 條第1 項本文
    及第203 條分別定有明文。經核，本件97年9 月18日準備書
    狀、起訴狀分別於97年11月11日、6 月23日送達被告（見本
    院卷第51頁、第21頁），是原告分別請求被告給付自97年11
    月12日、6 月24日起均自清償日止，按週年利率百分之五計
    算之遲延利息，應為可採。
七、綜上所述，原告依民法第709 條之9 之規定，訴請被告給付
    甲○○○187 萬1500元及其法定遲延利息，另給付乙○○74
    萬元及其法定利息，為有理由，應予准許。又原告陳明願供
    擔保，聲請宣告假執行，經核無不合，爰酌定相當之擔保金
    額宣告之。
八、據上論結，原告之訴為有理由，依民事訴訟法第385 條第1
    項前段、第78條、第87條第1 項，判決如主文。
中    華    民    國    98    年    7     月     6    日
                  民事第三庭  審判長法  官  鍾任賜
                                    法  官  施月燿
                                    法  官  林尚諭
以上正本係照原本作成
如對本判決上訴，須於判決送達後20日內向本院提出上訴狀
中    華    民    國    98    年          月          日
                                    書記官


司法院資訊處製作；財團法人民間司法改革基金會備份。
